【裁判字號】    89,台上,7207
【裁判日期】    891130
【裁判案由】    違反公司法
【裁判全文】
最高法院刑事判決                              八十九年度台上字第七二○七號
    上  訴  人  乙○○
                丁○○
                戊○○
                甲○○
                丙○○
右上訴人等因違反公司法案件，不服台灣高等法院中華民國八十七年九月二十三日第
二審判決（八十七年度上訴字第三六七二號，起訴案號：台灣台北地方法院檢察署八
十五年度偵字第一二八九○號），提起上訴，本院判決如左：
    主  文
原判決關於乙○○、丁○○、戊○○、甲○○部分撤銷，發回台灣高等法院。
其他上訴駁回。
    理  由
一撤銷發回（乙○○、丁○○、戊○○、甲○○）部分
本件原判決撤銷第一審關於上訴人乙○○、丁○○、戊○○、甲○○部分之判決，改
判論處上訴人四人共同公司負責人，公司應收之股款，股東並未實際繳納，而以申請
文件表明收足罪刑（上訴人乙○○為連續犯），固非無見。惟查：(一)刑法上沒收因犯
罪所得之物，係指因犯罪行為直接所產生或取得特定之原物，且屬犯人者而言。本件
依原判決認定之事實，如果無訛，上訴人乙○○、丁○○、戊○○、甲○○等於申請
公司設立登記時，雖有「公司應收之股款，股東並未實際繳納，而以申請文件表示收
足」之情形，而有違公司法第九條第三項之規定。但公司設立登記之申請，依公司法
第三百八十八條規定，主管機關有監督審核之權，並非一經申請即應核准。則主管機
關之准予設立登記並核發公司執照或營利事業登記證，乃係經審核後，認其申請合乎
法定程式且未違反法令規定之結果，並非因上訴人等違法行為所直接產生或取得；矧
法人（公司）與自然人各具人格，均有享受權利，負擔義務之能力，上訴人等雖以違
法行為申請設立公司，但公司既經設立登記，即具人格權，得為權利、義務之主體，
主管機關核發予公司之公司執照及營利事業登記證，即屬公司所有，而非公司負責人
或股東私人之財物，縱各該公司執照及營利事業登記證可認係上訴人等因本件犯罪行
為而直接產生或取得，仍不得予沒收之諭知，原判決竟以公司執照及營利事業登記證
係上訴人四人犯罪所得之物，諭知沒收緯笙實業有限公司、齊京有限公司、其義企業
有限公司之公司執照，及其義企業有限公司之營利事業登記證，於法顯有未合。(二)原
判決既認定丙○○（未具上訴理由，經本院駁回其上訴）僅為緯笙實業有限公司股東
，則其既非該公司之負責人，原非公司法第九條第三項之犯罪主體，必其與該公司負
責人即上訴人丁○○及其他共犯間有犯罪之謀議及行為之分擔，始得依刑法第三十一
條第一項之規定，論以本件之共同正犯。原判決對丙○○關於緯笙實業有限公司部分
，亦論以共同正犯罪刑，於事實欄固載「丙○○與乙○○及未據起訴之陳信岳圖謀以
虛設公司以向台北市稅捐稽徵處申請統一發票販售圖利，三人共同基於概括犯意，商
議成立兩家公司，一家取名緯笙實業有限公司（下稱緯笙公司），由陳信岳尋得知情
並有犯意聯絡之丁○○擔任董事，丙○○擔任股東，……乙○○、丁○○、丙○○、
陳信岳於收集股東之身分證影本並刻製印章後，即由乙○○委託知情之劉慧瑩代辦公
司登記之相關事務並代墊股款，劉慧瑩通知乙○○轉知陳信岳於民國八十四年八月十
四日安排丁○○至台灣省合作金庫圓山支庫辦理緯笙公司籌備處名義之活期存款帳號
，丁○○明知應收股款股東並未實際繳納，由劉慧瑩代為存入新台幣（下同）六百萬
元，而後劉慧瑩依乙○○之指示，製作資本六百萬元之資產負債表，蓋用丁○○印文
，表示收足……」等情，但理由欄並未說明丙○○關於此部分如何參與犯罪之謀議，
並分擔收集股東身分證影本並刻製印章，而由乙○○委託劉慧瑩代辦公司登記及代墊
股款之認定理由及依據，亦嫌判決理由不備（關涉此部分之共犯人數）。(三)公司法並
未禁止股東舉債繳納股款，故如股東向他人借債繳足股款，即不得謂「並未實際繳納
」。本件上訴人戊○○主張係向鄭秀絹借款繳足股金云云（一審卷(一)第九十七頁反面
），而據陳淑真供稱：「有關小鄧（戊○○）為要辦理前述其義公司等三家商號之設
立登記所需繳交之股款，係透過我介紹我朋友鄭秀絹代為墊支的，其經過情形是我原
先叫小鄧自己打電話找鄭秀絹『借款』……」（聲監字第一二二頁正、反面）；證人
鄭秀絹亦證稱：「……有關其設立登記所需提存之股款，則係由我朋友陳淑真出面表
示渠有一朋友亟需用錢，希望我能『幫忙調借』……」（同前卷第一二七頁）等語。
另依卷內資料，戊○○因本件借款，並曾由陳淑真代墊利息（同前卷第一一○頁、第
一一六頁）。原判決亦說明「戊○○委託陳淑真代辦公司登記，並由陳淑真商洽鄭秀
絹出借墊款五百萬元轉入甲○○帳戶」云云（原判決第八頁第七、八行）。如均無訛
，則其義企業有限公司應收股款既由戊○○借款繳足，能否謂該公司應收股款，股東
並未實際繳納，即非無斟酌之餘地。實情究何﹖究戊○○與鄭秀絹間是否果有「真實
之借貸關係」﹖抑僅係一時之代墊股款，係假借貸之名，行違法之實之脫法行為﹖該
所謂之利息，係因借貸而產生之孳息﹖抑代墊股款之代價﹖鄭秀絹墊借之款，有無或
何時取回﹖或約由戊○○另行籌款償還﹖如何得謂其義企義有限公司之應收股款，股
東實際並未繳納，係假借貸之名代墊，而行「以申請文件表明收足」之實，原審未進
一步予以查明，並於理由內說明，遽行判決，自不足以昭折服，此部分上訴意旨指摘
原判決違法，非無理由，認應發回更審，期臻翔適。
二上訴駁回（丙○○上訴）部分
查第三審上訴書狀，應述上訴之理由，其未述者，得於提起上訴後十日內補提理
由書於原審法院，已逾上述期間，而於第三審法院未判決前仍未提出上訴理由書狀者
，第三審法院應以判決駁回之，刑事訴訟法第三百八十二條第一項、第三百九十五條
後段規定甚明。本件上訴人丙○○因違反公司法案件，不服原審判決，於八十七年十
月十七日提起上訴，並未述理由，迄今逾期已久，於本院未判決前仍未提出，依上
開規定其上訴自非合法，應予駁回。
據上論結，應依刑事訴訟法第三百九十七條、第四百零一條、第三百九十五條後段，
分別判決如主文。
中      華      民      國    八十九    年     十一     月     三十     日
                              最高法院刑事第二庭
                                  審判長法官  莊  來  成
                                        法官  呂  潮  澤
                                        法官  謝  俊  雄
                                        法官  白  文  漳
                                        法官  蘇  振  堂
      右正本證明與原本無異
                                              書  記  官
中      華      民      國    八十九    年     十二     月      六      日


司法院資訊處製作；財團法人民間司法改革基金會備份。
